【裁判字號】    95,交抗,901
【裁判日期】    951128
【裁判案由】    違反道路交通管理處罰條例
【裁判全文】
臺灣高等法院交通事件裁定             95年度交抗字第901號
抗  告  人  甲○○
即受處分人
上列抗告人因違反道路交通管理處罰條例案件，不服臺灣臺北地
方法院，中華民國95年10月27日所為裁定（95年度交聲更字第40
號），提起抗告，本院裁定如下：
    主  文
抗告駁回。
    理  由
一、抗告意旨略以：「本人所陳述之事實為何不可採，請給個理
    由。且只要是在民國（下同）68年之前遺失之駕照都是拒辦
    ，我最少可找十個以上的證人。又為何知道我沒有循行政救
    濟。我在92年時曾找交通局，交通局要我向監理所一組長辦
    理，該組長要我免考但須繳體檢表，之後又以左眼視力0.2
    而不能發放，即將這次也以相同理由欲拒絕，但經我以有弱
    視只有一眼視力在0.6以上就可騎乘150CC以下之規定，始肯
    補發卻不願交給我而移送裁決所。我在92年有兩次以無照駕
    駛罰款，如果這次罰我駕照逾期顯然矛盾。難道要再以這次
    罰逾期而對抗上次的無照嗎？我深感不解為何監理所為何不
    把舊資料輸入電腦可以一勞永逸，免去以後許多糾紛，也減
    少許多的民怨」等語。
二、經查，抗告人即受處分人甲○○對其所有領用之重型機車駕
    駛執照已逾期而未能取得所換發之新照，於94年11月5日下
    午2時43分許，騎乘車牌號碼BBB269號重型機車，行經台北
    市○○○道時未開亮頭燈為警舉發之事實並不爭執，惟否認
    裁決書之行為，陳稱略以：「開始要騎乘機車時即因駕照遺
    失屢向監理機關申請補發，然監理機關以68年後始有電腦建
    檔，則先前所考領之駕籍資料並無登載而拒絕辦理，此次因
    本件違規事件向裁決所申訴，裁決所向監理機關行文後始得
    以補登，然卻又以駕照逾期而遭裁罰，實不合理」等語。然
    查：
(一)、道路交通管理處罰條例本質上係屬行政罰而非刑罰，該條例
    本身雖未設有法律變更比較之規定。惟94年2月5日公布施行
    之行政罰法，係屬行政罰之基本法，而道路主管機關依據道
    路交通管理處罰條例規定，對於人民因違反該條例所定之行
    政法上義務所為之罰鍰、吊扣駕駛執照等裁罰，自屬行政罰
    之一種，而有行政罰法規定之適用。準此，道路交通管理處
    罰條例修正者，主管機關當依行政罰法第5條規定：「行為
    後法律或自治條例有變更者，適用行政機關最初裁處時之法
    律或自治條例。但裁處前之法律或自治條例有利於受處罰者
    ，適用最有利於受處罰者之規定」，所揭示之原則，比較修
    正前後道路交通管理處罰條例定之。茲查：道路交通管理處
    罰條例業於94年12月28日修正公布，並經行政院命令定自95
    年7月1日起施行，而本件係由台北市交通事件裁決所於94年
    10月31日為處分，則依照前揭說明，應適用修正前道路交通
    管理處罰條例之規定。
(二)、按汽車行駛時，行經隧道、調撥車道應開亮頭燈；汽車駕駛
    執照自發照之日起每滿六年換發一次，汽車駕駛人應於有效
    期限屆滿前1個月內向公路監理機關申請換發新照；汽車駕
    駛執照逾期未換發新照者，不得駕駛汽車，道路交通安全規
    則第109條第2款、第52條第1項及第5項分別定有明文。而所
    謂汽車，係指在道路上不依軌道或電力架線而以原動機行駛
    之車輛（包括機器腳踏車），復為道路交通安全規則第2條
    第1項第1款所規定。再汽車駕駛人，不依規定使用燈光者，
    處新台幣（下同）600元以上1200元以下罰鍰；汽車駕駛人
    ，持逾期之駕駛執照駕車者，處1800元以上3600元以下罰鍰
    ，並禁止其駕駛；逾期之駕駛執照並應扣繳之，修正前道路
    交通管理處罰條例第42條、第22條第1項第6款及第2項亦有
    明文規定。而道路交通管理處罰條例所稱之汽車，依該條例
    第3條第8款規定包括機器腳踏車。
(三)、抗告人受處分人甲○○於94年10月5日下午2時43分許，未持
    駕駛執照即騎乘車牌號碼BBB269號重型機車，於行經台北市
    ○○○道時未開亮頭燈，適為在該路段執行交通勤務之台北
    市政府交通警察大隊文山一分隊警員傅恆毅發覺攔停制止，
    以其有違反道路交通管理處罰條例第21條第1項第1款「未領
    有駕駛執照駕車」及第42條「不依規定使用燈光」之違規行
    為，指定應到案日期為94年10月20日前而當場掣單舉發。嗣
    抗告人即受處分人於應到案日期前即94年10月11日，向原處
    分機關提出其係因駕駛執照遺失未能補發而非無照駕駛之申
    訴內容，惟原處分機關函請台北市監理處調查結果，該處於
    94年10月26日以北市監二字第09463392700函覆原處分機關
    及受處分人「經查公路監理資訊系統，並無（受處分人）甲
    ○○已考領機車駕駛執照紀錄」。受處分人遂於94年10月31
    日逕向台北市監理處提出其曾考取機車駕駛執照之質疑，台
    北市監理處旋依據所存檔之卷宗資料，將受處分人駕籍資料
    補登入電腦，惟該駕駛執照之有效日期僅至65年2月22日，
    原處分機關乃於同日改依「持逾期之駕駛執照駕車」之規定
    ，以修正前道路交通管理處罰條例第42條（贅引第1項）、
    第22條第1項第6款（漏引第2項）及違反道路交通管理事件
    統一裁罰基準表之規定，共裁處受處分人2400元之罰鍰。
(四)、查抗告人原持領之重型機車駕駛執照，其發照日期為59年7
    月4日，有效日期係至65年2月22日，此有台北市監理處94年
    12月29日北市監二字第09464167400號函文所附重機執照發
    出登記簿第100頁影本一紙及94年11月2日查詢台北市裁決所
    機車駕駛人螢幕列印一紙附卷可稽。抗告人之前既已取得駕
    駛執照，則其若於有效期限後仍欲駕駛重型機車，自應向公
    路主管機關申請補發或換領駕駛執照後方得駕駛，若有遭拒
    絕之情事，亦應循行政救濟管道以保障自身權益，然受處分
    人卻坐視其所有之重型機車駕照有效日期經過而仍未為任何
    維護自身權益之行為，其於59年7月4日考取重型機車駕駛執
    照後迄至警員舉發本件違規行為時即94年10月5日，受處分
    人均未曾再換領或補發取得駕駛執照，則抗告人辯稱駕駛執
    照遺失後，向主管機關申請補發卻遭拒絕云云，自非可採。
    況依抗告人原聲明異議意旨觀之，其亦不否認於駕駛執照逾
    期後，仍於94年10月5日騎乘前揭車號之重型機車，為警於
    台北市○○○道口攔停舉發之事實，足見本件抗告人之違規
    事證明確。則原處分機關援引上開規定以及違反道路交通管
    理事件統一裁罰標準之規定裁罰，核無不當，抗告人之聲明
    異議為無理由甚明。
(五)、另抗告人自59年7月4日考領重型機車駕駛執照後迄今，並無
    吊註銷駕駛執照之記錄，有台北市監理處95年10月11日北市
    監二字第09563661800號函在卷可按，又修正前道路交通管
    理處罰條例第25條規定：「汽車駕駛人，有下列情形之一者
    ，處新臺幣300元以上600元以下罰鍰，並責令補辦登記、補
    照、換照或禁止駕駛：一、姓名、出生年、月、日、住址，
    依法更改而不報請變更登記。二、駕駛執照遺失或損毀，不
    報請公路主管機關補發或依限期申請換發。三、駕駛汽車未
    隨身攜帶駕駛執照」，是依照該條所列舉各項違規之情形，
    係駕駛人之駕駛執照有應補辦登記、補照、換照或未隨身攜
    帶駕駛執照而仍駕車之情形而言，亦即該駕駛執照仍在有效
    期間內之前提，是此與修正前道路交通管理處罰條例第22條
    第1項第6款規定「持逾期之駕駛執照駕車者」，條文中並未
    如同第25條使用「隨身攜帶」而僅用「持」，且第22條第1
    項第6款「持逾期之駕駛執照駕車者」規定嗣後修正為第22
    條第1項第7款規定「駕駛執照逾有效期間仍駕車」，雖抗告
    人於經警攔檢舉發時，屬「駕駛車輛未隨身攜帶駕駛執照」
    狀況，惟當時抗告人係駕駛執照逾有效期間仍駕車，，是其
    行為應不再構成修正前道路交通管理處罰條例第21條第1項
    第1款「未領有駕駛執照駕車」，或修正前道路交通管理處
    罰條例第25條第3款「駕駛車輛未隨身攜帶駕駛執照」之規
    定。
(六)、原審認被告違規事證明確，駁回抗告人之聲明異議，經核原
    裁定認事用法並無不合，抗告人即受處分人抗告意旨仍執前
    詞，主張遺失駕照與被拒辦，罰駕照逾期顯然矛盾等詞，然
    本件抗告人如所為辯解之遺失駕駛執照等詞屬實，其在當年
    遺失後，依規定聲請補發應無任何困難，且因駕駛執照為表
    彰身分與駕駛資格之文件，衡情即應迅速申請補發，而非任
    置不管且於拖延時日後，始以遺失補辦被拒等詞置辯，將責
    任諉之於監理機關之資訊電腦化作業等情，而未見及其本人
    如於遺失駕駛執照之際，即刻申請補發，並依規定於駕駛執
    照到期，申請換發駕駛執照，即無本件之被舉發之情形（本
    件駕機車行經隧道時未開亮頭燈，係另項違規），且抗告人
    自59年7月4日核發機車駕駛執照，迄今並未依規定換發駕駛
    執照，其雖曾於94年10月31日，向臺北市監理處申請補發重
    型機車駕駛執照，然因尚有交通違規案件未繳清，在未繳清
    罰鍰之前，無法核發駕駛執照等情，亦有臺北市監理處94年
    12月29日、95年10月11日函與執照發出登記簿影本等在卷可
    查，是其所為之辯解與其怠忽行使權利狀況即有不合，其所
    為抗告並無理由，應予駁回。
三、據上論結，應依道路交通案件處理辦法第26條，刑事訴訟法
    第412條，裁定如主文。
中    華    民    國    95    年    11    月    28    日
                  交通法庭審判長法  官  蔡永昌
                                法  官  陳榮和
                                法  官  施俊堯
以上正本證明與原本無異。
不得再抗告。
                                書記官  陳彥蕖
中    華    民    國    95    年    11    月    28    日


司法院資訊處製作；財團法人民間司法改革基金會備份。
